【裁判字號】    96,訴,1355
【裁判日期】    970318
【裁判案由】    拆屋還地 等
【裁判全文】
臺灣高雄地方法院民事判決              96年度訴字第1355號
原      告  乙○○
訴訟代理人  甲○○
                      樓
被      告  己○○
兼上一人之
訴訟代理人  丁○○○
被      告  丙○○
                      樓
訴訟代理人  戊○○
被      告  庚○○
上列當事人間拆屋還地等事件，經本院於民國97年3 月4 日言詞
辯論終結，判決如下：
      主      文
原告之訴駁回。
訴訟費用由原告負擔。
      事實及理由
一、訴狀送達後原告不得將原訴變更或追加他訴，但擴張或減縮
    應受判決事項之聲明者，不在此限，民事訴訟法第255 條第
    1 項第3 款定有明文。本件原告起訴求為判決：(一)被告丁○○○、己○○應自民國91年4 月18日起至拆屋還地之日止，
    按年給付原告新台幣（下同）2,194 元；(二)被告丙○○應自
    91 年4月18日起至拆屋還地之日止，按年給付原告1,647 元
    ；(三)被告庚○○應自91年4 月18日起至拆屋還地之日止，按
    年給付原告1,816 元（見本院卷(一)第1 頁，至於原告起訴請
    求拆屋還地部分，因被告於本院審理中已主動拆除地上物，
    將土地交還原告，原告已撤回此部分訴訟）。嗣原告於96年
    11月27日變更其訴之聲明為：(一)被告丁○○○、己○○應給
    付原告7,616 元；(二)被告丙○○應給付原告6,363 元；(三)被
    告庚○○應給付原告7,956 元（見本院卷(一)第145 頁、本院
    卷(二)第45頁），其所為前開變更係屬訴之聲明之減縮，揆諸
    前引規定，應予准許。
二、原告起訴主張：坐落於高雄市○○區○○段六小段第1241-5
    、1242、1241-2、1241地號土地為原告與其餘蘇孝烈等18名
    共有人公同共有（下稱系爭4 筆土地），詎被告李梁國華、
    己○○所有，門牌號碼為高雄市鼓山區○○○路18號房屋（
    下稱系爭18號房屋）、被告丙○○所有，門牌號碼為高雄市
    ○○○路24號房屋（下稱系爭24號房屋）、被告庚○○所有
    ，門牌號碼為高雄市鼓山區○○○路24-2號房屋（下稱系爭
    24-2號房屋）均逾越其等所有之土地，建築於系爭4 筆土地
    上，分別無權占有如附圖所示D （由被告李梁國華、己○○
    所占用）、C （由被告丙○○所占用）、A 、B （均由被告
    庚○○所占用）之土地，並受有利益。被告李梁國華、己○○固於96年7 月底、被告丙○○於96年7 月24日、被告庚○○於96年10月底分別拆除越界之房屋，將土地交還原告，惟
    其等於拆除房屋前之無權占有行為，已致其等獲有相當之利
    益，並致原告受有損害，為此爰依民法第179 條、土地法第
    97條之規定，提起本件訴訟等語。並聲明求為判決：(一)被告
    李梁國華、己○○應給付原告7,616 元。(二)被告丙○○應給
    付原告6,363 元。(三)被告庚○○應給付原告7,956 元。
三、被告則以：系爭18號、24號房屋乃被告丁○○○、己○○、
    丙○○之先人自日據時代所留遺產，系爭24-2號房屋則係被
    告庚○○於30年前向原屋主購得，上開房屋屋前均為騎樓，
    騎樓前方為1 大水溝，嗣水溝經政府砌上水泥供作道路使用
    ，迨道路拓寬後，系爭房屋之屋前騎樓亦供行人往來使用，
    被告等房屋所有權人並未因此獲有實質收益。況被告等人於
    本件訴訟程序進行複丈測量前，就系爭房屋越界建築一事均
    不知情，待其等得悉越界占用原告所有系爭4 筆土地後，均
    立即拆除越界之騎樓，以展現最大誠意，詎原告仍請求被告
    等人給付屋前騎樓占用系爭4 筆土地之租金，且要求被告等
    人再以每坪40餘萬元購入所占用之土地，其請求顯無理由等
    語置辯（見本院卷(二)第10頁）。並均聲明：原告之訴駁回。
四、本件兩造不爭執事項如下：
  (一)本件坐落於高雄市○○區○○段六小段第1241-5、1242、12
    41-2、1241地號土地，面積分別為1.03平方公尺、14.28 平
    方公尺、11.53 平方公尺、12.71 平方公尺，均經原告於86
    年2 月2 日因繼承取得所有權應有部分1/7 （即系爭4 筆土
    地）。
  (二)系爭4 筆土地均位於第四種住宅區○地○○○道路用地。
  (三)被告丁○○○、己○○於74年6 月5 日因繼承取得門牌號碼
    為高雄市鼓山區○○○路18號房屋（即高雄市○○區○○段
    六小段第525 建號之系爭18號房屋），上開房屋所坐落之同
    地段第1210地號土地與原告所有同地段第1241-5、1242地號
    土地相鄰，被告丁○○○、己○○並自74年6 月5 日起即占
    有如附圖所示D 部分土地合計10平方公尺。嗣被告丁○○○
    、己○○於96年7 月底拆除越界占用如附圖所示D 部分土地
    之地上物，並將土地交還原告。
  (四)被告丙○○於86年11月16日因繼承取得門牌號碼為高雄市鼓
    山區○○○路24號房屋（即高雄市○○區○○段六小段第62
    8 建號之系爭24號房屋），上開房屋所坐落之同地段第1213
    地號土地與原告所有同地段第1241-2地號土地相鄰，被告丙○○並自86年11月16日起即占有如附圖所示C 部分土地合計
    8 平方公尺。嗣被告丙○○於96年7 月24日拆除越界占用如
    附圖所示C 部分土地之地上物，並將土地交還原告。
  (五)被告庚○○於68年3 月19日因買賣取得門牌號碼為高雄市鼓
    山區○○○路24之2 號房屋（即高雄市○○區○○段六小躲
    第17建號之系爭24之2 號房屋），上開房屋所坐落之同地段
    第1215地號土地與原告所有同地段第1241地號土地相鄰，被
    告庚○○並自68年3 月19日年起即占有如附圖所示A 、B 部
    分土地各6 平方公尺、4 平方公尺，合計10平方公尺。嗣被
    告庚○○於96年10月底拆除越界占用如附圖所示A 、B 部分
    土地之地上物，並將土地交還原告。
五、本件兩造爭執事項為：(一)系爭4 筆土地是否有公用地役關係
    存在？被告無權占有如附圖所示A 、B 、C 、D 部分土地之
    行為是否導致公用地役關係消滅？(二)倘認系爭4 筆土地仍有
    公用地役關係存在，則原告是否因被告之占有行為受有損害
    ？(三)原告依民法第179 條規定請求被告返還占有系爭土地期
    間所受之利益，是否有理由？若有，則應返還之數額若干？
    茲分述如下：
  (一)系爭4 筆土地是否有公用地役關係存在？被告無權占有如附
    圖所示A 、B 、C 、D 部分土地之行為是否導致公用地役關
    係消滅？
  1.按公用地役關係乃私有土地而具有公共用物性質之法律關係
    ，與民法上地役權之概念有間。既成道路成立公用地役關係
    之要件為﹕須為不特定之公眾通行所必要，而非僅為通行
    之便利或省時。於公眾通行之初，土地所有權人並無阻止
    之情事。須經歷之年代久遠而未曾中斷，所謂年代久遠雖
    不必限定其期間，但仍應以時日長久，一般人無復記憶其確
    實之起始，僅能知其梗概。又既成道路供公眾通行使用數十
    餘年，有公用地役關係之成立要件，必以該土地作為道路使
    用之初，係自然和平形成或經合法之行政程序而取得而言，
    有最高法院87年度台上字第1842號、91年度台上字第2578號
    判決要旨可資參照。
  2.經查：
  (1)系爭4 筆土地乃位於系爭18號、24號、24-2號房屋坐落基地
    與鼓山三路道路間之畸零地，地目均經編列為道路用地，有
    高雄市政府鹽埕地政事務所96年8 月9 日高市地鹽二字第09
    60006547號函附複丈成果圖1 份、土地登記謄本4 份在卷可
    稽（見本院卷(一)第91頁、第7 頁、第12頁、第17頁、第27頁
    ）。又系爭18號、24號、24-2號房屋均起造於62年間，其中
    系爭18號房屋為鐵皮平房；系爭24號、24-2號房屋所坐落之
    基地與計劃道路（即鼓山三路）間雖有私人土地（即系爭4
    筆土地）相隔，然因該私人土地業經編列為道路用地，實地
    為水溝，建有溝蓋，且經主管機關依司法行政部58年4 月10
    日台58函民決2844號函釋「按私有土地為實際供公眾通行數
    十年之道路者，應認為已有公用地役權之存在，土地所有人
    不得違反供公眾通行之目的，而為使用」之內容，認起造上
    開房屋之業者無須就通行系爭4 筆土地一事另取得土地所有
    權人之同意，而核准業者興建起造系爭24號、24-2號房屋，
    並定建築線測量打示木椿後，由業者依建築線測量結果檢具
    建築設計圖面，交付主管機關審查通過之事實，亦據高雄市
    政府建設局都市計劃課簽呈記載甚明，並有卷附高雄市政府
    地政處鹽埕地政事務所96年12月12日高市工務建字第096003
    5368號函附建築執照申請審查資料、62年2 月17日實地勘查
    相片3 幀、建築線測量打椿位置圖、及96年12月24日高市地
    鹽三字第09600102 89 號函各1 份在卷可按（見本院卷(一)第
    163 頁、第188 頁、第190 頁背面、第199 頁、第214 頁、
    第216 頁背面、第232 頁、第267 頁、第270 頁背面、第27
    9 頁，第166 頁），應屬真實，堪認系爭4 筆土地於系爭18
    號、24號、24-2號房屋起造前即為加蓋之水溝用地，用以供
    公眾通行使用達數十年，而有公用地役關係存在。
  (2)又系爭18號房屋為鐵皮平房，其房屋前緣固已逾越房屋坐落
    基地（即高雄市○○區○○段六小段第1215地號土地），占
    用如附圖所示同地段第1241地號土地4 平方公尺，其屋前棚
    架則占用同地段第1241地號土地10平方公尺；另系爭24號、
    24-2號房屋則為2 層樓之透天厝，1 樓屋前均設有騎樓以供
    行人通行，其中系爭24號房屋1 樓屋前騎樓逾越房屋坐落基
    地（即高雄市○○區○○段六小段第1213地號土地），占用
    如附圖所示同地段第1241-2地號土地8 平方公尺，系爭24-2
    號房屋1 樓屋前騎樓則逾越房屋坐落基地（即高雄市○○區
    ○○段六小段第1210地號土地），占用如附圖所示同地段第
    1242地號、第1241-5地號土地共10平方公尺之事實，有本院
    勘驗筆錄1 份、高雄市政府地政處鹽埕地政事務所96年8 月
    9 日高市地鹽二字第0960006547號函附複丈成果圖（見本院
    卷第80頁、第91頁）在卷可稽。惟觀諸本院現場勘驗相片顯
    示，系爭18號房屋基地前緣雖越界建築占用系爭1241地號土
    地4 平方公尺，然並未阻礙行人通行系爭1241地號土地；而
    系爭24號、24-2號房屋之屋前騎樓雖分別占用系爭1241-2、
    1242、1241-5地號土地各8 平方公尺、10平方公尺，並於騎
    樓兩側設有鐵捲門、復於騎樓上方搭蓋房間使用，然經本院
    現場查勘，系爭24號、24-2號房屋之屋前騎樓仍處於供行人
    通行之狀態，被告等人並無以鐵捲門封閉騎樓，占用騎樓地
    排他使用之情事，均有本院勘驗筆錄在卷可按（見本院卷(一)
    第80頁），足認系爭4 筆土地現仍不失供公眾通行使用之性
    質，核與系爭4 筆土地現仍經主管機關編列為道路用地一節
    相符，均屬有公用地役關係存在之土地。
  (3)至於高雄市鼓山區○○○路於83年2 月經高雄市政府工務局
    依都市○○○○道路並設置排水溝、地下污水道等設施，並
    未使用系爭4 筆土地乙節，固據高雄市政府工務局以97年3
    月3 日高市工務建字第0970003952號函覆在卷（見本院卷第
    42頁），惟系爭4 筆土地雖未經劃入上開都市○○道路用地
    ，然系爭4 筆土地仍用以供公眾通行使用之事實，已如前述
    ，是其公用地役關係並不因其未經劃為鼓山三路開闢所屬用
    地而喪失，附此敘明。
  (二)倘認系爭4 筆土地仍有公用地役關係存在，則原告是否因被
    告之占有行為受有損害？
  1.按私有土地實際供公眾通行數十年之道路使用，公法上應認
    為已有公用地役關係存在，其所有權之行使應受限制，土地
    所有人不得違反供公眾通行之目的而為使用，有行政法院46
    年判字第39號判例要旨足參。是以，既成道路符合一定要件
    而成立公用地役關係者，其所有權人對土地即無從自由使用
    收益，合先敘明。
  2.查本件系爭4 筆土地現仍有公用地役關係存在，已如前述，
    則原告縱為系爭4 筆土地之所有權人，亦無從自由使用、收
    益系爭4 筆土地。況原告亦自承其因繼承取得系爭4 筆土地
    之應有部分迄今，均未曾繳納地價稅等語至明（見本院卷(二)
    第46頁），自難認原告於被告占有如附圖所示A 、B 、C 、
    D 部分土地期間，有何因無從使用收益系爭4 筆土地而受有
    損害之情事存在。
  (三)原告依民法第179 條規定請求被告返還占有系爭土地期間所
    受之利益，是否有理由？若有，則應返還之數額若干？
  1.按無法律上原因而受利益，致他人受損害者，應返還其利益
    。雖有法律上原因，而其後已不存在者，亦同，民法第179
    條定有明文。是以，依不當得利法則請求無權占有他人土地
    之人返還不當得利，固得以其可能獲得相當於租金之利益為
    社會通念，並以前開利益推估其所受利益（參照最高法院61
    年台上字第1695號判例要旨），惟仍須以無權占有他人土地
    ，致他人受有損害為前提。倘占有人對他人之土地並未施以
    實力管領，或未致他人受有損害，即難謂已該當前揭不當得
    利之要件。
  2.本件原告與蘇孝烈等18人共有之系爭4 筆土地乃有公用地役
    關係存在之土地，在系爭4 筆土地供公用之目的未消滅前，
    原告均無從使用收益系爭4 筆土地，業經本院審認如前，是
    以，被告等人於其取得系爭18號、24號、24-2號房屋後，迄
    渠等拆除各該越界建築之地上物期間，固有無權占用如附圖
    所示A 、B 、C 、D 部分土地之情事，惟其占用行為尚未達
    將前開A 、B 、C 、D 部分土地完全置於自己實力支配之下
    之程度，其所為與原告無從使用收益系爭4 筆土地之結果亦
    無關聯，自難認被告等人無權占有系爭4 筆土地之行為，已
    致原告因此受有損害，揆諸前引說明，本件尚與民法第179
    條規定之不當得利要件有間，原告據此請求被告等人返還相
    當於租金之不當得利，為無理由，不得准許，應予駁回。
據上論結，原告之訴為無理由，依民事訴訟法第78條，判決如主
文。
中    華    民    國    97    年    3     月    18    日
                  民事第一庭  法  官  賴文姍
正本係照原本作成。
如不服本判決，應於送達後20日內，向本院提出上訴狀並表明上
訴理由，如於本判決宣示後送達前提起上訴者，應於判決送達後
10日內補提上訴理由書（須附繕本）。
中    華    民    國    97    年    3     月    18    日
                              書記官  李崑良


司法院資訊處製作；財團法人民間司法改革基金會備份。
